【裁判字號】    99,簡上,323
【裁判日期】    990903
【裁判案由】    給付租金
【裁判全文】
臺灣臺北地方法院民事判決             99年度簡上字第323號
上  訴  人  丙○○
被上訴人    甲○○○
訴訟代理人  乙○○
上列當事人間請求給付租金事件，上訴人對於中華民國99年3月
19日臺灣臺北地方法院臺北簡易庭98年度北簡字第27641號第一
審判決提起上訴，本院於99年8月18日言詞辯論終結，判決如下
：
    主  文
原判決關於命上訴人給付超過新台幣捌拾肆萬伍仟玖佰玖拾貳元
部分，及該部份假執行之宣告，暨訴訟費用之裁判均廢棄。
前開廢棄部分，被上訴人在第一審簡易之訴駁回。
其餘上訴駁回。
第一、二審訴訟費用由上訴人負擔百分之八十五，餘由被上訴人
負擔。
    事實及理由
一、被上訴人起訴主張：上訴人自民國74年起向被上訴人承租位
    於臨江觀光夜市上之臺北市○○街47號1樓店面及2樓（下稱
    系爭房屋），作為開設服仕店及住家之用，96年10月3日雙
    方協議再續約2年租期至98年10月2日止，約定每月租金為新
    台幣（下同）14萬2千元，並由上訴人先行按月開立第一銀
    行面額142,000元之支票24張交付被上訴人，於租賃期間按
    月兌現支付房租租金。惟自98年1月起，上訴人即無故拒付
    房租，並向第一銀行申請止付前開支票。為此雙方於98年8
    月間協議終止租賃契約，並約定上訴人應於同年月18日自系
    爭房屋搬離，惟嗣後上訴人竟拒不履行，直至99年1月22日
    經本院以98年度司執字第89642號強制執行事件為強制執行
    後，上訴人方自系爭房屋遷出，致使被上訴人短收98年1月
    至7月之租金，及受有自98年8月1日起至99年1月21日止相當
    於租金之不當得利之損害。
二、上訴人除與原審判決相同者茲引用外，補稱：
  (一)由租約第12條約定可知，兩造租賃契約以書面要式性為意定
    要件。長期以來兩造約定租金皆為3萬元，且兩造於96年10
    月3日至98年10月2日之租約以書面及公證之方式約定租金亦
    同，被上訴人主張租約為14萬2千元應就有利於己之事由負
    舉證責任。原審遽以91年5月被上訴人退還房租14萬2千元支
    票，即認兩造約定租金為14萬2千元，顯與事實不符，且無
    視書面、公證之要式性及雙方有無意思表示，判決上訴人敗
    訴，顯不可採。
  (二)如認上訴人抗辯租金3萬元為無理由時，即主張下述抵銷抗
    辯：
    1.被上訴人應按月繳納臨江街自治會會費，惟由上訴人代繳
      共計314,400元，及按年息5%計算至98年7月1日止之利息
      132,180元，故上訴人得主張446,580元為抵銷。
    2.被上訴人雖於民事庭抗辯無侵權行為，但於刑事偵查中承
      認有公然侮辱之行為，故被上訴人有侵權行為，上訴人負
      損害賠償責任。
    3.被上訴人之代理人於原審曾自認押租金為60萬元，乃因除
      原審認定押租金為50萬元外，被上訴人日前多收20萬元押
      租金，退回10萬元後，並要求借貸該多付之押租金10萬元
      ，約定96年10月2日返還，然迄今未還，依據民法第478條
      規定，上訴人自得主張抵銷本金外，及自96年10月2日起
      至99年4月2日止，按年息5%r計算之利息12,500元，共計
      得主張抵銷12,500元。
    4.上訴人為被上訴人代繳之臨江街47號3樓水、電費共計57,
      408元。
  (三)又99年3月24日本院98年度執字第89642號強制執行事件執行
    現場，由上訴人行使抵銷權抵銷原審判決判命上訴人給付之
    40萬元，並經兩造認可，故此40萬元部分自應扣除。
三、原審命上訴人給付被上訴人994,000元，及自98年8月25日起
    至清償日止，按年息5％計算之利息。上訴人不服，提起上
    訴，並聲明：(一)原判決命上訴人超過40萬元部份及假執行之
    宣告均廢棄。(二)前開廢棄部分，被上訴人在第一審之訴駁回
    。被上訴人則答辯聲明：上訴駁回。
四、兩造不爭執之事項：
  (一)上訴人自74年間向被上訴人承租系爭房屋作為開設服飾店之
    用，並於96年10月3日續約2年，約定租期至98年10月2日止
    。
  (二)上訴人按月開立付款人為第一商業銀行大安分行、面額為14
    萬2千元之支票共24張予被上訴人。其中發票日自98年1月3
    日起至98年7月3日每月3日之7紙支票因提示期限經過後撤銷
    付款委託為由遭退票。發票日自96年10月3日起至97年12月3
    日每月3日之15紙支票已兌現。
  (三)上訴人繳納自77年起至98年9月止之臨江街臨時攤販集中自
    治會會員費、管理費、垃圾代運費共314,400元。
五、得心證之理由：
  (一)查被上訴人與上訴人於簽訂租賃契約時，曾至本院公證處公
    證，其上載明租期自96年10月3日起至98年10月2日止，每月
    租金為3萬元等情，有被上訴人不爭執之公證書及房屋租賃
    契約書各一份在卷可按。被上訴人既不爭執有簽訂前開公證
    書及房屋租賃契約之事實，自應就異於上開文書記載部分即
    每月租金實際為14萬2千元之事實負舉證責任。觀諸被上訴
    人退還上訴人91年5月份房租14萬2千元之支票，上訴人就該
    張支票為其所開立用以支付租金並不爭執，足認早自91年5
    月份起，上訴人每月所給付之租金即為14萬2千元，又兩造
    均不爭執於96年10月3日續約，並約定租期至98年10月2日止
    ，上訴人按月開立付款人為第一商業銀行大安分行、面額為
    14萬2千元之支票共24張與被上訴人，且其中發票日自96年
    10月3日起至97年12月3日每月3日之15紙支票已兌現等情，
    衡情倘非兩造合意每月租金為142,000元，上訴人何以願在
    租賃關係存續中，毫無緣由將租金提高至每月142,000元，
    顯與常情不符。參以上訴人寄予被上訴人之存證信函中已陳
    明「本人丙○○向您承租台北市○○街47號，...於97年時
    一再懇請您調降房租，而您一直不能體恤26年之房東與房客
    關係，仍然維持每月房租新台幣壹拾肆萬貳仟元，...」等
    語，有臺北安和郵局第01495號存證信函在卷可稽，堪認兩
    造間乃依照慣例，雖於公證之租賃契約載明租金為3萬元，
    然事實上兩造就系爭房屋約定之每月租金為142,000元。至
    上訴人雖稱：租約第12條約定「契約租賃期滿後，非經雙方
    合意另訂新的書面租賃契約，視為不再續租」，證明兩造租
    約以書面要式性為意定要件等語，惟上開約定並非限制未經
    載明於書面租約但經兩造達成口頭合意之事項不得構成契約
    內容之一部，是上訴人辯稱租金為每月3萬元，上訴人業已
    給付213萬元，早已超付租金141萬元，並不足取。
  (二)上訴人自77年起即繳納臨江街臨時攤販集中自治會會員費、
    管理費、垃圾費等費用，而上開費用之性質，乃除支付自治
    會各項事務費用外，並用於夜市每晚收市後，各攤位、店家
    垃圾的清理，為兩造所不爭執，是即使認上開費用本應由自
    治會會員負擔，兩造若合意依使用者付費之原則，由實際於
    臨江夜市經營攤販之人負擔，亦非不可。查兩造均不爭執上
    訴人自74年間向被上訴人承租位於臨江觀光夜市上之系爭房
    屋，作為開設服飾店之用，每兩年換約等情，衡情兩造若未
    約定臺北市○○街臨時攤販集中自治會每月應繳納之會員費
    、管理費、垃圾代運費應由上訴人負擔，上訴人豈可能按月
    代繳20餘載均未表示異議，亦未於每兩年換約之際表示意見
    ，足見兩造顯已就每月應繳納之會員費、管理費、垃圾代運
    費達成合意由上訴人繳納。據此，上訴人原本即應依兩造間
    之約定負擔此部分費用，上訴人辯稱依無因管理及不當得利
    法律關係，請求與被上訴人之請求抵銷，即非有據。
  (三)又按當事人主張有利於己之事實者，就其事實有舉證之責任
    ，民事訴訟法第277條定有明文。上訴人雖辯稱被上訴人於
    98年8月1日至系爭房屋向上訴人辱罵「不要臉」等語，被上
    訴人應依侵權行為損害賠償之規定給付上訴人100萬元之慰
    撫金。然查，證人蘇強、李明輝於原審所為之證述均無法證
    明被上訴人有公然辱罵上訴人「不要臉」等語，且證人蘇強
    無法確認被上訴人是否在場，而證人李明輝雖證稱被上訴人
    與上訴人有吵架，且訴外人乙○○有大聲說不要臉等情，然
    所為證詞亦無法證明被上訴人對於訴外人乙○○之行為有所
    預見而有從旁助勢，施以精神上助力之意（以上均見原審卷
    99年1月15日言詞辯論筆錄），上訴人既未能舉證以實其說
    ，自尚難認被上訴人對上訴人構成侵權行為。上訴人據此以
    慰撫金請求權得與被上訴人之請求抵銷，自無可採。
  (四)至上訴人就60萬元保證金返還請求權為抵銷抗辯部分，其中
    50萬元保證金應予抵銷一節為被上訴人所不爭執，且有兩造
    簽立之租賃契約在卷可按，堪信為真實。其餘10萬元部分，
    上訴人主張係被上訴人向其商借，約定96年10月2日無息奉
    還，惟被上訴人迄今仍未歸還等語，並提出借據影本1紙附
    卷可稽，被上訴人則自認曾向上訴人借貸該10萬元，惟辯稱
    業已清償等語。按債權證書已返還者，推定其債之關係消滅
    ，民法第325條第3項定有明文。被上訴人稱上訴人已將上開
    借據原本返還予伊乙節，為上訴人不否認，上訴人雖稱因為
    租賃契約換約之時，須將借據原本交給被上訴人云云，惟所
    辯不符常理且未舉證以實其說，尚非可採，揆諸上開法條，
    自應認兩造間就該10萬元之消費借貸關係消滅，上訴人不得
    再以之主張抵銷。
  (五)又查，上訴人主張於99年3月24日強制執行當場，兩造同意
    以原審宣示判決筆錄判決上訴人應給付予被上訴人之金額抵
    銷40萬元，上訴人即拋棄對房屋內部裝潢及系爭房屋內含冷
    氣、熱水器、洗衣機、鐵梯、鐵門、電錶、門口鐵板等一切
    物品之請求權乙節，業據提出執行筆錄在卷可參，且為被上
    訴人所不爭執，是上訴人稱應抵銷40萬元，洵屬有據。
  (六)末查，上訴人稱其多年來為被上訴人繳納臨江街47號3樓水
    、電費共57,408元等語，為被上訴人所未爭執，僅稱：已包
    含在前述強制執行程序中兩造合意之40萬元中等語，惟依上
    述卷附執行筆錄記載，該40萬元並未包括此一水電費部分，
    是被上訴人前開抗辯，尚非可採，上訴人得主張抵銷57,408
    元。
  (七)縱上所述，被上訴人依租賃契約及不當得利法律關係，得請
    求被告給付98年1月至7月之租金，及98年8月至99年1月21日
    相當於租金之不當得利之損害，經與上訴人之保證金50萬元
    、前述強制執行程序中合意之40萬元及代繳水電費57,408元
    抵銷後，被上訴人請求上訴人給付845,992元（計算式：142
    ,000×12 + 142,000×21/30－500,000－400,000－57,408=
    845,992），應屬有據。而按給付有確定期限者，債務人自
    期限屆滿時起，負遲延責任；給付無確定期限者，債務人於
    債權人得請求給付時，經其催告而未為給付，自受催告時起
    負遲延責任，支付命令與催告有同一效力；遲延之債務，以
    支付金錢為標的者，債權人得請求依法定利率計算之遲延利
    息；應付利息之債務，其利率未經約定，亦無法律可據者，
    年息為5%，民法第229條第1項、第2項、第233條第1項前段
    、第203條亦有明定。上訴人經被上訴人請求給付上開金額
    而未為給付，依上規定，被上訴人自得請上訴人加付遲延利
    息。從而，被上訴人訴請上訴人給付845,992元，及自支付
    命令送達翌日即98年8月25日起至清償日止，按年息百分之
    五計算之利息，為有理由，應予准許；逾此部分之理由則無
    理由，應予駁回。原審就超過上開應准許部分，為上訴人敗
    訴之判決，並為假執行之宣告，自有未洽。上訴意旨就此部
    分指摘原判決不當，求予廢棄改判，為有理由。至於上開應
    准許部分，原審判命上訴人給付，並為假執行之宣告，核無
    違誤，上訴意旨，就此部分，仍執陳詞，指摘原判決不當，
    求予廢棄，為無理由，應駁回其上訴。至兩造其餘之攻擊防
    禦方法及證據資料，經本院斟酌後，認為均不足以影響本判
    決之結果，自無一一詳予論述之必要，附此敘明。
五、據上論結，本件上訴為一部有理由，一部無理由，依民事訴
    訟法第436條之1第3項、第450條、第449條第1項、第79條，
    判決如主文。
中    華    民    國    99    年    9     月    3     日
                 民事第二庭    審判長法  官  張松鈞
                                     法  官  羅郁婷
                                     法  官  歐陽漢菁
以上正本係照原本作成。
本判決不得上訴。
中    華    民    國    99    年    9     月    3     日
                                     書記官  吳貞瑩

司法院資訊處製作；財團法人民間司法改革基金會備份。
